臺灣高等法院臺中分院民事判決
110年度上字第298號
上  訴  人  宣品建設有限公司
法定代理人  張琇靜  
訴訟代理人  林亮宇律師
            王雲玉律師
被上訴  人  通盈系統工程股份有限公司
法定代理人  郭禹伸  
訴訟代理人  許文鐘律師
上列當事人間請求返還票據等事件，上訴人對於民國110年4月8
日臺灣臺中地方法院109年度重訴字第447號第一審判決提起上訴
，並為訴之追加，本院於110年12月28日言詞辯論終結，判決如
下：
    主      文
上訴及追加之訴均駁回。
第二審訴訟費用由上訴人負擔。
    事實及理由
壹、程序方面：
    按第二審訴之變更或追加，非經他造同意，不得為之，但請
    求之基礎事實同一者，不在此限，民事訴訟法第446條第1項
    、第255條第1項第2款分別定有明文。本件上訴人於原審聲
    明：㈠確認被上訴人持有如附表所示支票（下稱系爭支票）
    債權及請求權不存在；㈡被上訴人應將系爭支票及退票理由
    單返還上訴人。經原審判決後，上訴人提起上訴，於本院追
    加聲明：確認民國109年7月21日當日被上訴人持有之系爭支
    票債權及請求權不存在（見本院卷95頁），上訴人追加聲明
    與原訴均本於被上訴人持有上訴人簽發之系爭支票，而被上
    訴人於109年7月21日提示系爭支票後遭退票之原因事實，堪
    認基礎事實同一，合於前揭規定，上訴人於本院為訴之追加
    ，無庸得被上訴人之同意，應予准許。
貳、實體方面：
一、上訴人主張：
  ㈠緣門牌號碼臺中市○○區○○○街00號房屋（下稱系爭法拍屋）爲
    上訴人投資建設並爲銷售之建案，上訴人對於系爭法拍屋之
    建築品質及市場行情知之甚詳，兩造遂於109年6月23日約定
    共同出資投標系爭法拍屋。被上訴人於109年6月30日滙款新
    臺幣（下同）200萬元至上訴人臺灣土地銀行帳戶，上訴人
    則開立系爭支票作爲擔保，擔保如標得房屋時，出售法拍屋
    之利潤分配，或未標得法拍屋時，返還投資款（下稱系爭合
    資契約）。張琇靜係代表上訴人與被上訴人締約，系爭合資
    契約係存在於兩造公司間，而非存在於張琇靜與被上訴人間
    。
　㈡兩造依系爭合資契約約定於109年7月2日在臺灣臺中地方法院
    民事執行處，以張琇靜爲投標人及以1,342萬元標得系爭法
    拍屋，標得後上訴人已著手進行日後出售事宜，被上訴人竟
    於109年7月21日提示系爭支票，上訴人未預期被上訴人會逕
    行提示，未準備足夠存款於帳戶內，經付款銀行以存款不足
    爲由辦理退票。
　㈢系爭支票係爲擔保出售系爭法拍屋之利潤分配，系爭法拍屋
    既未轉售，亦未結算分配獲利，則系爭合資契約之分配利潤
    或返還投資款之主債務尚未屆期而不存在，被上訴人就系爭
    支票之債權及請求權自不存在，被上訴人於109年7月21日當
    日提示系爭支票時亦不存在。且上訴人於原審109年9月17日
    當庭表示終止共同投資關係，系爭合資契約已爲終止；又系
    爭合資契約類推適用合夥規定，上訴人於109年12月9日以書
    狀聲明退夥，系爭合資契約業已消滅，被上訴人自應返還系
    爭支票，爰請求確認被上訴人對系爭支票之債權及請求權不
    存在，並依民法第179條、第308條第1項規定請求被上訴人
    應返還系爭支票及退票理由單。
　㈣原審為上訴人敗訴之判決，上訴人聲明不服，提起上訴，上
    訴及追加聲明：⑴原判決廢棄。⑵確認被上訴人持有系爭支票
    債權及請求權不存在。⑶被上訴人應將系爭支票及退票理由
    單返還上訴人。⑷確認109年7月21日當日被上訴人持有系爭
    支票債權及請求權不存在 (追加聲明)。
二、被上訴人答辯：
  ㈠張琇靜以個人名義邀約被上訴人出資200萬元，標得後系爭法
    拍屋亦登記在張琇靜名下，系爭合資契約實存於張琇靜與被
    上訴人間，上訴人非契約當事人。上訴人簽發系爭支票係爲
    擔保張琇靜應於轉售系爭法拍屋後，結算分配獲利予被上訴
    人之義務，上訴人自認系爭法拍屋迄今尚未出售分配利潤，
    亦未返還投資款予被上訴人，系爭支票之擔保原因尚未消滅
    。
　㈡被上訴人對張琇靜有所顧忌，請求張琇靜出具相關書面或憑
    據確保將來會依約分配獲利，張琇靜百般推諉，被上訴人憂
    慮日後無法取回200萬元投資款，方在未告知上訴人之情況
    下提示系爭支票以爲保全。且張琇靜於合作前告知被上訴人
    ，被上訴人僅須負擔自備款（即房價三成）之一半200萬元
    （計算式：1,342萬×30%×1/2＝201萬3,000元≒200萬元），其
    餘939萬4,000元向銀行貸款，得標後張琇靜卻向合作金庫商
    業銀行股份有限公司（下稱合作金庫）設定最高限額抵押貸
    款1,288萬元（實際撥款金額爲1,073萬元），形同將投資成
    本悉數轉嫁由被上訴人負擔，亦有違約情事。
　㈢按發票人應照支票文義擔保支票之支付，系爭支票之票載發
    票日爲109年7月10日，被上訴人於109年7月10日以後即有權
    提示系爭支票，縱然本院認爲被上訴人提示系爭支票違反與
    張琇靜間約定，惟上訴人簽發系爭支票，本應負發票人責任
    ，難謂被上訴人無票據債權及請求權存在等語，資爲抗辯。
    並聲明：上訴及追加之訴均駁回。
三、兩造不爭執事項（見原審卷159至160頁、本院卷96頁、118
    至119頁，本院並依判決格式修正或增刪文句，或依爭點論
    述順序整理內容）：
　㈠郭禹伸與張琇靜於109年6月23日之LINE對話記錄爲真實（見
    原審卷200頁）。
  ㈡上訴人簽發系爭支票，被上訴人於109年6月30日匯款200萬元
    至上訴人之臺灣土地銀行帳戶。
  ㈢張琇靜以個人名義於109年7月2日參與投標系爭法拍屋，順利
    以1,342萬元得標，投標餘款為982萬元，張琇靜當日繳交保
    證金360萬元（見原審卷103頁）。
  ㈣張琇靜、郭禹伸於109年7月2日LINE對話記錄爲真實（見原審
    卷204至207頁）。
  ㈤張琇靜於109年7月13日將系爭法拍屋之屋況拍照傳予郭禹伸
    。
  ㈥系爭法拍屋於109年7月27日辦理登記在張琇靜名下，權利範
    圍全部，並於同日向合作金庫設定最高限額抵押權1,288萬
    元。
  ㈦被上訴人於109年7月21日提示系爭支票並遭退票（見原審卷1
    25頁）。
  ㈧上訴人及張琇靜尚未將200萬元返還被上訴人。
  ㈨系爭法拍屋現尚未出售予第三人。 　
四、本院判斷：　　
　㈠系爭合資契約之定性：
　⑴合資契約係雙方共同出資完成一定目的之契約；而合夥乃二
    人以上互約出資以經營共同事業之契約，二者均係契約當事
    人共同出資，雙方就出資及獲利比例均按約定定之，差異僅
    在合夥以經營共同事業為特點，則就性質不相牴觸部分，非
    不得類推適用民法合夥之相關規定，以定合資人間之權義歸
    屬（最高法院108年度台上字第1475號民事判決意旨參照）
    。
　⑵查上訴人主張兩造約定共同出資投資系爭法拍屋，由張琇靜
    出面投標，如標得系爭法拍屋，由上訴人整理屋況及銷售，
    再按各二分之一分配利潤，被上訴人因而交付200萬元等情
    ，被上訴人除否認上訴人爲系爭合資契約之當事人，抗辯當
    事人應爲張琇靜之外，對於上訴人主張之契約內容並不爭執
    （見本院卷119頁）。依兩造主張之契約約定內容，足認契
    約雙方並無約定經營共同事業，僅屬合資或共同出資之無名
    契約。惟雙方既約定按出資比例分配損益，仍與合夥契約性
    質類似，非不得類推適用合夥之相關規定，以定合資人間之
    權利義務歸屬。            　
  ㈡系爭合資契約存在於兩造間：
　⑴依共同合資人出資部分，被上訴人係以其名義將200萬元滙入
    上訴人之臺灣銀行帳戶，此有109年6月30日之滙單款可憑（
    見原審卷202頁）；上訴人所交付予被上訴人之系爭支票，
    除以上訴人爲發票人外，尚指名被上訴人爲收受人，此有系
    爭支票之照片可稽（見原審卷201頁），即給付出資及收受
    出資均爲兩造。倘系爭合資契約係成立於張琇靜與被上訴人
    間，被上訴人應係給付出資予張琇靜，並由張琇靜以自己名
    義開立支票，惟實際情形並非如此，所以上訴人主張系爭合
    資契約存在於兩造間爲可採。
  ⑵至於被上訴人辯稱系爭法拍屋登記在張琇靜名下，以張琇靜
    名義與合作金庫設定抵押辦理貸款，由張琇靜繳交貸款利息
    等情（見原審卷246頁合作金庫檢送之貸款資料），應視張
    琇靜爲系爭合資契約之當事人云云。惟被上訴人自承同意系
    爭法拍屋全部登記在張琇靜名下（見本院卷119頁），系爭
    法拍屋既登記在張琇靜名下，向銀行辦理貸款及繳納房貸利
    息自然以張琇靜名義爲之，此爲兩造決定執行合資事務之方
    式，無礙於本院認定系爭合資契約存在於兩造間。
　㈢終止系爭合資契約須經清算始爲完結：
　⑴按合夥未定有存續期間者，各合夥人得聲明退夥，但應於兩
    個月前通知他合夥人，民法第686條第1項定有明文。故未定
    有存續期間之合夥，合夥人得隨時聲明退夥，但須向他合夥
    人全體以意思表示為之，且應於退夥兩個月前通知他合夥人
    （最高法院86年度台上字第2504號民事判決要旨參照）；合
    夥人之聲明退夥，衹須具備民法第686條所規定之要件，即
    生退夥之效力（最高法院41年度台上字第113號民事判決要
    旨參照）。
　⑵查本件上訴人於109年9月17日於原審當庭表示終止共同投資
    契約（見原審卷70頁），依前揭最高法院之判決意旨，系爭
    合資契約類推適用合夥規定，民法第686條第1項規定各合夥
    人聲明退夥應於兩個月前通知他合夥人，即系爭合資契約應
    於上訴人終止契約意思表示起2個月即109年11月17日發生效
    力；因上訴人109年9月17日當庭表示終止契約之意思表示，
    得視爲退夥之聲明，被上訴人主張於109年12月9日上訴人以
    書狀之聲明始爲退夥之聲明云云，本院不採。
　⑶又按合夥非經清算完結，其合夥之關係不能消滅，合夥須於
    清算完畢，清償合夥債務或劃出必需數額後，始能就賸餘財
    產返還各合夥人之出資及應受分配利益之成數（最高法院93
    年台上字第413號判決意旨參照）。本件上訴人並未證明合
    資關係已進行清算，在兩造進行清算前，被上訴人不得請求
    返還出資款，上訴人亦不得請求返還系爭支票，上訴人以民
    法第308條第1項規定債務消滅理由，請求被上訴人返還系爭
    支票及退票理由單，即無理由。
　㈣上訴人無法證明系爭支票之債權及請求權不存在：
  ⑴系爭支票為上訴人所簽發交付被上訴人，此為兩造所不爭執
    （見不爭執事項㈡），系爭支票既屬上訴人作成而交付被上
    訴人，本於票據之文義性及無因性，被上訴人即得依票據文
    義行使其權利，而無須就關於給付原因之事實負舉證責任，
    如上訴人請求確認系爭支票票款債權不存在，主張其對被上
    訴人有抗辯事由存在時，自應由上訴人先負舉證之責。
  ⑵本件上訴人主張系爭合資契約之分配利潤或返還投資款之主
    債務尚未屆期，而系爭支票之債權及請求權不存在云云。惟
    依前揭論述，系爭支票係擔保出售法拍屋之利潤分配或返還
    投資款，系爭合資契約已於109年11月17日發生終止效力，
    就兩造投資之法律關係，自應類推適用民法合夥關係相關條
    款規定予以結算理清，應可認定。
　⑶按合夥人退夥時，其出資之返還，必須依民法第689 條之規
    定為結算分配，自須就退夥時合夥財產狀況結算，於未受虧
    損之情形，始得為全部返還之請求。準此以觀，倘兩造間尚
    未就投資結算理清，用以擔保兩造結算理清應退還投資款予
    被上訴人之系爭支票，由被上訴人收受，自非無系爭支票之
    原因關係存在，因而在兩造結算理清應退還被上訴人投資款
    且返還被上訴人之前，被上訴人持有系爭票據，顯非無系爭
    支票之原因關係存在，亦可認定。故上訴人主張因分配利潤
    或返還投資款之主債務尚未屆期，而系爭支票債權或請求權
    不存在，即無理由。
　㈤被上訴人提示系爭支票不影響債權存在之認定：
　　上訴人主張因被上訴人於尚不應提示系爭支票時竟予提示，
    致其因存款不足而遭受退票註記之信用損害等情，被上訴人
    答辯係因張琇靜未依約定僅貸款七成即939萬4,000元，而向
    合作金庫設定最高限額抵押貸款1,288萬元（實際撥款金額
    爲1,073萬元），有違約情事，且張琇靜拒絕出具相關書面
    或憑據確保會依約分配獲利，始提示系爭支票云云。惟上訴
    人上開主張，與前揭本院認定系爭支票債權及請求權仍存在
    ，被上訴人無須返還系爭支票及退票理由單，尚不生影響；
    且此部分爭執關係亦經上訴人另案對被上訴人提起損害賠償
    訴訟，經臺灣臺中地方法院以110年度訴字第2161號案件判
    決在案（見本院卷123至136頁之判決書），上訴人不得執此
    否認被上訴人持有系爭支票之權利。
　㈥被上訴人持有系爭支票並非不當得利：　
　　依前揭論述，兩造間尚未就投資結算理清，在兩造結算理清
    應退還被上訴人投資額且返還被上訴人之前，被上訴人持有
    系爭支票，並非無法律上原因，自無所謂返還不當得利問題
    。從而，上訴人主張依不當得利關係請求被上訴人返還系爭
    支票及退票理由單，自屬無據。
　㈦上訴人追加聲明部分無確認利益：
　⑴按確認之訴非原告有即受確認判決之法律上利益，不得提起
    。所謂即受確認判決之法律上利益，係指法律關係之存否不
    明確，原告主觀上認其在法律上之地位有不安之狀態存在，
    且此種不安之狀態，能以確認判決將之除去者而言。如法律
    關係之存否為兩造所不爭執，或縱經法院判決確認，亦不能
    除去其不安之狀態者，即難認有受確認判決之法律上利益，
    不得提起確認之訴（最高法院52年度台上字第1237號、89年
    台上字第1321號民事判決意旨可資參照）。
  ⑵本件上訴人追加聲明請求確認109年7月21日當日被上訴人持
    有系爭支票債權及請求權不存在，惟就109年7月21日被上訴
    人提示系爭支票之事實已經發生，縱然上訴人否認被上訴人
    有提示系爭支票之權利，此不安狀態無法經法院判決除去，
    自無確認利益而不得提起。 
五、綜上所述，上訴人與被上訴人兩造結算理清應退還被上訴人
    投資款且返還被上訴人之前，被上訴人就系爭支票之債權及
    請求權仍然存在，則上訴人請求確認被上訴人對系爭支票之
    債權及請求權不存在，及依民法第179條、第308條第1項規
    定請求被上訴人返還系爭支票及退票理由單，為無理由，不
    應准許。原審所為上訴人敗訴之判決，並無不合。上訴論旨
    指摘原判決不當，求予廢棄改判，為無理由，應駁回其上訴
    。另上訴人追加聲明確認109年7月21日當日被上訴人持有之
    系爭支票債權及請求權不存在，因無確認利益，上訴人此部
    分之請求，亦無理由，併予駁回。
六、本件事證已臻明確，兩造其餘之攻擊或防禦方法及所用之  
    證據，經本院斟酌後，認為均不足以影響本判決之結果，  
    爰不逐一論列，附此敘明。
七、據上論結，本件上訴及追加之訴為無理由，判決如主文。
中    華    民    國   111    年    1    月     11    日
            民事第一庭    審判長法  官  張瑞蘭
　　　　　　　　                法  官  林孟和
　　　　　　　　　　　　　　　　法  官  廖穗蓁
正本係照原本作成。
如不服本判決，應於收受送達後20日內向本院提出上訴書狀，其
未表明上訴理由者，應於提出上訴後20日內向本院補提上訴理由
書（須按他造當事人之人數附繕本）。因疫情而遲誤不變期間，
得向法院聲請回復原狀。
上訴時應提出委任律師或具有律師資格之人之委任狀；委任有律
師資格者，另應附具律師資格證書及釋明委任人與受任人有民事
訴訟法第466條之1第1項但書或第2項所定關係之釋明文書影本。
如委任律師提起上訴者，應一併繳納上訴裁判費。 
                              　書記官  賴玉芬
　　　　　　　　　　　　　　　　 
中　　華　　民　　國　　111 　年　　1 　　月　　11　　日
             
【附表】
發票人 發票日 票面金額 票號  受款人 付款人 宣品建設 有限公司  109.07.10 200萬元  IQ0000000 通盈系統工程股份有限公司 合作金庫商業銀行 潭子分行